臺灣臺南地方法院民事判決
109年度訴字第1854號
原      告  陳清和  
            陳宏仁  
共      同
訴訟代理人  裘佩恩律師
            蘇泓達律師
            莊佳蓉律師
被      告  李坤龍  
            李康秀眞

上二人共同
訴訟代理人  王冠霖律師
上列當事人間請求請求回復原狀等事件，經本院於民國110年12
月9日言詞辯論終結，判決如下：
    主  文
被告應給付原告陳清和新臺幣4,234元，及自民國109年11月18日
起至清償日止，按年息百分之5計算之利息。
被告應給付原告陳宏仁新臺幣18,807元，及自民國109年11月18
日起至清償日止，按年息百分之5計算之利息。
原告其餘之訴及假執行之聲請均駁回。
訴訟費用新臺幣24,420元，其中新臺幣14,230元由被告負擔，餘
由原告負擔。
本判決原告勝訴部分得假執行。但被告如依序以新臺幣4,234元
、新臺幣18,807元為原告陳清和、原告陳宏仁預供擔保，得免為
假執行。
   事實及理由
一、按訴狀送達後，原告不得將原訴變更或追加他訴，但請求之
    基礎事實同一者，不在此限，民事訴訟法第255條第1項第2
    款定有明文。次按原告於判決確定前，得撤回訴之全部或一
    部；但被告已為本案之言詞辯論者，應得其同意；訴之撤回
    應以書狀為之。但於期日，得以言詞向法院或受命法官為之
    ；以言詞所為訴之撤回，應記載於筆錄；訴經撤回者，視同
    未起訴，民事訴訟法第262條第1項、第2項、第3項及第263
    條第1項前段亦分別定有明文。本件原告起訴時，原聲明：㈠
    被告應將臺南市○○區○○段000○號建物即門牌號碼臺南市○○區
    巷○里○○街0○0號(下稱系爭房屋)騰空遷讓，及將起訴狀附圖
    1所示坐落於同段303地號土地(下稱系爭303地號土地)上之
    鐵皮倉庫拆除，並將上開房屋及土地返還予原告陳清和。㈡
    被告應將起訴狀附圖1所示坐落在同段301地號、302地號土
    地(下分稱系爭301地號土地、系爭302地號土地，與系爭303
    地號土地合稱系爭土地)之鐵皮倉庫拆除，並將上開土地騰
    空遷讓返還予原告陳宏仁；㈢被告應給付原告陳清和新臺幣(
    下同)1,811,496元，及自起訴狀繕本送達翌日起至清償日止
    ，按年息百分之5計算之利息；㈣被告應給付原告陳宏仁86,2
    80元，及自起訴狀繕本送達翌日起至清償日止，按年息百分
    之5計算之利息；㈤願供擔保，請准宣告假執行。嗣於本院審
    理中變更聲明為：㈠被告二人應將系爭房屋騰空遷讓，及將
    臺南市麻豆地政事務所110年3月29日法囑土地字第2900號土
    地複丈成果圖(下稱附圖）所示編號Ａ正面鐵捲門（面積0.62
    平方公尺）、編號Ｂ側邊鐵捲門（面積0.02平方公尺）部分
    拆除，並將上開房屋返還予原告陳清和；㈡被告二人應將附
    圖所示坐落於系爭301地號土地編號Ｃ-1加蓋鐵皮（面積14.7
    5平方公尺）、系爭302地號土地編號Ｃ-2加蓋鐵皮（面積9.5
    4平方公尺）、系爭303地號土地編號Ｃ-3加蓋鐵皮（面積6.8
    2平方公尺）部分拆除，並將上開土地騰空遷讓返還予原告
    陳清和、陳宏仁；㈢被告應連帶給付原告陳清和1,003,936元
    ，及自起訴狀繕本送達翌日起至清償日止，按年息百分之5
    計算之利息；㈣被告應給付原告陳宏仁893,840元，及自起訴
    狀繕本送達翌日起至清償日止，按年息百分之5計算之利息
    ；㈤願供擔保，請准宣告假執行(本院卷㈡第11-12頁)。再於
    本院110年12月9日言詞辯論期日提出民事準備(四)狀，變更
    上開第三項聲明請求金額如後述(本院卷㈡第122頁)，及當庭
    撤回上開聲明第一、二項之請求(本院卷㈡第117-118頁)。原
    告撤回上開聲明第一、二項之起訴，業經被告當庭表示同意
    (見本院卷㈡第118頁)，依民事訴訟法第262條第1項規定，已
    生訴之撤回效力。另原告變更上開第三項聲明之數額，核係
    減縮應受判決事項之聲明，程序上應予准許。
二、原告主張：原告陳清和係原告陳宏仁之父，原告陳清和與被
    告李坤龍之父李清根係同胞兄弟，被告李康秀眞係被告李坤
    龍之母。原告陳清和興建系爭房屋係供其父陳進金、母李桃
    居住使用，原告陳清和、陳宏仁於50幾年間即定居於台北，
    原告陳清和自92年間被告李坤龍結婚後、原告陳宏仁自祖父
    陳進金於85年間死亡後，均未曾再回到系爭房屋。詎被告2
    人未經原告同意，於99年8月24日擅自在系爭房屋經營上誠
    機車材料行，改建系爭房屋廁所及廚房，並在系爭土地上搭
    建如附圖編號Ｃ-1、Ｃ-2、Ｃ-3所示之鐵皮倉庫(下稱系爭鐵皮
    倉庫)，占用系爭301地號土地面積14.75平方公尺、系爭302
    地號土地面積9.54平方公尺、系爭303地號土地面積6.82平
    方公尺，直至原告陳宏仁於109年6月中旬間回到系爭房屋，
    始發現上情。原告陳清和雖曾為避免系爭房屋遭人破壞，委
    請住在隔壁即門牌9之3號房屋之被告李康秀眞不定時巡視，
    或曾委請被告李康秀眞代為處理系爭房屋修繕事宜，但並未
    同意被告占用系爭房屋，兩造間亦無使用借貸合意，更不知
    系爭房屋內廁所及廚房改建之事。原告二人遷居台北後，鮮
    少與李清根往來，且因原告陳清和年事已高，體力有限，如
    有返回台南，居住在妻舅家，並未特地到系爭房屋查看，以
    致未發現被告無權占用系爭房地之情事。又台電公司規定用
    戶未繳2期(4個月)電費，即不另行通知停止供電，原告一家
    未使用系爭房屋，故未申請斷電或繳納電費，亦合於情理。
    上誠機車材料行雖於100年間即辦理歇業登記，但系爭房屋
    用電度數於104年以後仍有增加，且於102年至108年仍有懸
    掛機車行招牌，被告於起訴前5年確有使用系爭房屋。被告
    無權占用系爭房屋及系爭土地供作營業使用，係無法律上原
    因而受有相當於租金之不當得利，並致原告受有損害，爰依
    民法第179條規定，請求被告連帶給付自本件起訴日起回溯5
    年期間，以系爭房屋課稅現值及系爭土地全部面積乘以土地
    公告現值每平方公尺17,400元按年息10％計算之不當得利(即
    原告陳清和請求498,280元、原告陳宏仁請求893,840元)。
    另被告迄未將系爭房屋內廁所及廚房回復原狀，爰依民法第
    184條第1項前段及第213條第1項、第3項之規定，請求被告
    連帶賠償回復原狀所需費用共386,656元(包含衛浴207,080
    元、廚具153,790元、拆除及粉刷25,786元)等語。並聲明：
    ㈠被告應連帶給付原告陳清和884,936元，及自起訴狀繕本送
    達翌日起至清償日止，按年息百分之5計算之利息；㈡被告應
    連帶給付原告陳宏仁893,840元，及自起訴狀繕本送達翌日
    起至清償日止，按年息百分之5計算之利息；㈢原告願供擔保
    請准宣告假執行。
三、被告抗辯：
　㈠被告李坤龍以：被告於91年間與原告約定無償借用系爭房屋
    及土地，成立使用借貸關係，未約定期限，系爭房屋暨坐落
    土地之使用目的尚未完成，其占用具有正當權源，未侵害原
    告之所有權，亦未獲有不當得利。原告陳清和每逢喜慶喪事
    均會返回麻豆參與，衡情自無不知系爭房屋使用現況，且系
    爭房屋電費由被告繳納，電費通知單繳費人記載「台南市○○
    區○○路00號李坤龍」，若非經原告陳清和同意，其如何變更
    電費通知單繳費人及地址，足見原告陳清和與被告有使用借
    貸合意，並約定電費由被告繳納。原告利用雙方成立使用借
    貸關係之初未簽訂書面契約，於20年後提起本件訴訟，非但
    於法未合，且有違誠信原則，實為權利濫用。縱認被告無權
    占用而獲有不當得利，但被告將系爭房屋作為放置機車行材
    料使用期間為自99年8月24日起至100年4月29日止，已逾原
    告請求相當於租金之不當得利期間，原告請求返還自本件起
    訴日回溯5年期間占用系爭房屋暨坐落基地之不當得利，並
    無理由；如認原告仍得請求，考量系爭房屋非屬城市地方供
    營業用之房屋，又位於僅約一輛汽車得以出入之巷弄內，停
    車不易，並非繁榮地段，應以系爭土地申報地價至多年息3％
    計算不當得利為適當。系爭鐵皮倉庫係被告基於自身需求所
    搭建，但並未占用系爭土地全部，被告係自系爭房屋東側鐵
    捲門處出入，並未通行系爭301地號土地，原告請求按系爭
    土地全部面積計算不當得利，容有誤會。況系爭303地號土
    地於107年3月27日前係由原告陳清和與其父李清根共有，原
    告陳清和不得請求107年3月26日以前相當於租金之不當得利
    全歸自己所有。被告並未改建系爭房屋之浴厠，系爭房屋並
    非供原告陳清和之父母居住使用，依原告提出之系爭房屋建
    物剖面圖「店鋪住宅新建工程」，可知系爭房屋一樓本即有
    作為店鋪使用之意，一樓浴廁為營業式外觀，實屬合理，原
    告陳清和其餘請求回復原狀部分，因系爭房屋迄今已有30餘
    年，否認向原告陳清和借用系爭房屋之初即有原告所主張之
    各品項，應先由原告舉證證明其請求之品項均為系爭房屋「
    原有」品項等語為辯。
　㈡被告李康秀眞以：原告陳清和與被告李坤龍就系爭房屋有使
    用借貸約定，原告陳清和於106年間委請被告李康秀眞代其
    聘工整修系爭房屋（包含油漆、鋁門窗等），並匯款2萬多
    元予被告李康秀眞，此可證原告與被告李坤龍監有默示之使
    用借貸合意。被告李康秀眞基於民法第546條第1項規定，請
    求原告陳清和償還支出之必要費用，並無悖於使用借貸之常
    理，至被告李坤龍自行搭建系爭鐵皮倉庫部分，係應原告要
    求裝設，無向原告請款之理。再者，被告李康秀眞僅係上誠
    機車材料行之登記負責人，實際經營者係被告李坤龍，上誠
    機車材料行之營業所係位在門牌9之3號房屋，並非系爭房屋
    ，系爭房屋及系爭鐵皮倉庫係被告李坤龍放置機車行材料之
    用，被告李康秀眞並未占有使用系爭房屋及系爭鐵皮倉庫等
    語為辯。
　㈢並均聲明：原告之訴及假執行之聲請均駁回；如受不利判決
    ，願供擔保請准宣告假執行。
四、兩造不爭執事項（本院卷㈡第53-56頁）：
　㈠原告陳清和與被告李坤龍之父李清根係兄弟。被告李坤龍係
    被告李康秀之子。
　㈡臺南市○○區○○段000○號建物即門牌號碼臺南市○○區○○里○○街0
    ○0號房屋(即系爭房屋)為四層鋼筋混凝土造透天厝，登記主
    要用途為住商用，於71年7月3日建築完成，於85年12月12日
    經原告陳清和辦理建物所有權第一次登記。
　㈢系爭房屋坐落之基地為系爭土地。其中，系爭301地號土地及
    系爭302地號土地自85年11月7日起即登記為原告陳宏仁所有
    。另，系爭303地號土地於88年8月27日以分割繼承為原因登
    記在原告陳清和、訴外人李清根名下，嗣於107年3月27日以
    共有物分割為原因，登記為原告陳清和單獨所有。
　㈣系爭房屋東側毗鄰門牌號碼臺南市○○區○○里○○街0○0號房屋(
    下稱9之3號房屋)現由被告李坤龍居住使用。
　㈤被告李坤龍在系爭房屋北側及東側各裝設一片鐵捲門、如麻
    豆地政事務所土地複丈成果圖（即附圖）編號Ａ所示正面鐵
    捲門、面積0.62平方公尺；編號Ｂ所示側邊鐵捲門、面積0.0
    2平方公尺。
　㈥被告李坤龍在系爭房屋與9之3號房屋間加蓋鐵皮屋頂並設置
    電動鐵捲門，占用301地號土地如附圖編號Ｃ-1所示面積14.7
    5平方公尺、占用302地號土地如附圖編號Ｃ-2所示面積9.54
    平方公尺、占用303地號土地如附圖編號Ｃ3所示面積6.82平
    方公尺。
　㈦系爭房屋原掛有白底黑字「上誠車業」招牌，該招牌係被告
    李坤龍為經營上誠機車材料行所設置。依原告所提出之本院
    卷第25頁照片(拍攝日期為109年6月12日)，上開招牌已拆除
    ，目前系爭房屋無人使用。
五、本院之判斷理由：　　
　㈠系爭房屋為四層鋼筋混凝土造透天厝，於71年7月3日建築完
    成，原告陳清和於85年12月12日辦理建物所有權第一次登記
    ，系爭房屋坐落在系爭土地上，系爭301地號及系爭302地號
    土地自85年11月7日起登記為原告陳宏仁所有，系爭303地號
    土地於88年8月27日以分割繼承為原因登記在原告陳清和、
    訴外人李清根名下，嗣於107年3月27日以共有物分割為原因
    ，登記為原告陳清和單獨所有。被告李坤龍在系爭房屋與9
    之3號房屋間加蓋鐵皮屋頂並設置電動鐵捲門，占用系爭301
    地號土地如附圖編號Ｃ-1所示面積14.75平方公尺、占用系爭
    302地號土地如附圖編號Ｃ-2所示面積9.54平方公尺、占用系
    爭303地號土地如附圖編號Ｃ3所示面積6.82平方公尺等情，
    為兩造所不爭執(不爭執事項㈡、㈢、㈥)，並有系爭房屋及系
    爭土地第一類登記謄本在卷可證(本院卷㈠第31-37頁)，且經
    本院會同兩造及臺南市麻豆地政事務所測量人員到場勘測屬
    實，製有勘驗筆錄及現場照片在卷可參（本院卷㈠第195-205
    頁)，及有臺南市麻豆地政事務110年5月11日所測量字第110
    0042387號函附土地複丈成果圖即附圖附卷為憑（本院卷㈠第
    211-213頁)，是系爭房屋及系爭303地號土地為原告陳清和
    所有，系爭301地號、系爭302地號土地為原告陳宏仁所有，
    被告李坤龍在系爭土地上搭建系爭鐵皮倉庫，占用系爭土地
    之位置及面積為如附圖編號Ｃ-1、Ｃ-2、Ｃ-3所示之事實，應
    堪認定。
　㈡被告李坤龍非無權占用系爭房屋及系爭土地，但搭建系爭鐵
    皮倉庫無權占用系爭土地：
　⒈按原告以無權占有為原因，提起請求返還所有物之訴，被告
    就物屬原告所有而為被告占有之事實不爭執，而僅以被告非
    無權占有為抗辯者，被告應就其占有正當權源之事實證明之
    (最高法院106年度台上字第2030號判決意旨參照)，是被告
    以兩造間存有契約關係為抗辯者，應由被告就其占有權源之
    存在負舉證責任(最高法院110年度台上字第265號判決意旨
    參照)。被告李坤龍抗辯原告陳清和與其父李清根就系爭房
    屋及坐落之土地成立委任契約，再經由李清根複委任給被告
    李坤龍，兩造間就李坤龍占有使用系爭房屋及系爭土地，成
    立使用借貸契約及複委任契約，而有合法使用權源，依上開
    說明，應由被告李坤龍就兩造間有使用借貸契約存在之利己
    事實，負舉證之責。
　⒉次按基於債之關係而占有他方所有物之一方當事人，本得向
    他方當事人（所有人）主張有占有之合法權源；如該有權占
    有之人將其直接占有移轉予第三人時，除該移轉占有性質上
    應經所有人同意（如民法第467條第2項規定）者外，第三人
    亦得本於其所受讓之占有，對所有人主張其有占有之權利，
    此乃基於「占有連鎖」之原理所產生之效果，與債之相對性
    （該第三人不得逕以其前手對所有人債之關係，作為自己占
    有之正當權源）係屬二事（最高法院101年度台上字第224號
    判決意旨參照)；換言之，占有連鎖，為多次連續的有權源
    占有。倘物之占有人與移轉占有之中間人，暨中間人與所有
    人間，均有基於一定債之關係合法取得之占有權源，且中間
    人移轉占有予占有人不違反其與前手間債之關係內容者，即
    成立占有連鎖。物之占有人基於占有連鎖，對於物之所有人
    具有占有之正當權源（最高法院110年台上字第606號判決意
    旨參照）。準此，基於債之關係而占有他方所有物之一方當
    事人，本得向他方當事人即所有人主張有占有之合法權源；
    如該有權占有之人得將其直接占有移轉予第三人時，第三人
    亦得本於其所受讓之占有，對所有人主張其有占有之權利（
    最高法院110年度台上字第314號判決意旨參照）。
　⒊原告陳清和與被告李坤龍之父李清根係兄弟(不爭執事項㈠)，
    據證人李清根到庭證稱：我父母過世前住在系爭房屋，鑰匙
    由我父母自己保管，我沒有與父母同住，我住在麻豆區中正
    路，白天我會回去看父母。父母過世後，原告陳清和沒有取
    回鑰匙，叫我幫他管理房子，系爭房屋本來沒人在使用，後
    來因為我兒子即被告李坤龍開機車行，工具及雜物比較多，
    才放在系爭房屋一樓，系爭房屋二、三樓除了我父母住過外
    ，都沒有使用過。原告陳清和從20幾歲去台北工作後就住在
    台北，但他回台南都會來我這裡，我有跟他說可以住我這裡
    ，但他說要去住他大舅子那裡可以跟他姪子下棋。原告陳清
    和回來的次數不一定，像我兒子結婚、102年間我父母撿骨
    進塔、他太太娘家辦喜事，他都有回來，回來的時候都會去
    系爭房屋看一下。被告李坤龍使用系爭房屋及系爭土地時，
    我有打電話跟原告陳清和說，原告陳清和回來找我時，我也
    有當面再說一次。我有聽到被告李康秀跟原告陳清和聯絡
    房屋整修事宜，原告陳清和說整修多少錢，把收據寄給他，
    他再匯款給我們，我們事後有寄收據給他。以前我跟被告2
    人會把雜物放在系爭房屋及系爭土地，但陳清和不讓我們管
    理後，我們就沒有再放置物品等語(本院卷㈡第15-22頁)，核
    與原告自陳：李清根於父母過世後自父母處取得系爭房屋鑰
    匙，陳清和曾因房屋修繕問題請被告李康秀代為處理，陳
    清和曾因參與配偶娘家婚事回到麻豆2次、父親陳進金撿骨
    進塔回到麻豆1次等語(本院卷㈡第59-60頁)，大致相符，佐
    以原告陳清和自陳其父陳進金於85年4月26日死亡、母李桃
    於80年死亡(本院卷㈡第14頁)後，證人陳清根持有保管系爭
    房屋之鑰匙長達20餘年之久，此情既為原告陳清和所知悉，
    惟未索回鑰匙，堪信證人李清根前開證述，應屬實在。故而
    ，證人李清根與原告陳清和間就系爭房屋成立委任管理契約
    ，應屬真實而可採信。
　⒋系爭房屋之電號00000000000及00000000000，均於93年11月1
    6日變更通訊地址為台南市○○區○○路00號(李坤龍)，而用電
    戶名（陳清和）未變動，另於109年6月16日將用戶通訊地址
    變更為台北市○○區○○街00巷00號4樓（即原告住所）等情，
    有台電公司新營區營業處110年7月26日新營字第1101684204
    號函在卷可參(本院卷㈠第415頁)，足見系爭房屋之電費單據
    自93年11月16日起即郵寄予被告李坤龍收受，由被告李坤龍
    負擔。雖原告長年未居住在系爭房屋，然其既知悉系爭房屋
    之鑰匙由證人陳清根持有，且原告陳清和自承其並未辦理系
    爭房屋停電事宜，則原告陳清和長年未支付系爭房屋電費，
    可知原告陳清和並無使系爭房屋斷電之意，兼衡親屬間因身
    分或長期居住外地關係，將自身房產交由親屬管理使用乃常
    見情形，而建物性質上不能與土地分離而存在，使用建物必
    須使用該建物之地基，由此應可推知原告因長年住居外地，
    確有同意將系爭房屋及系爭土地併付證人李清根管理使用。
    原告主張其未曾聞問系爭房屋之狀況，不知系爭房屋及系爭
    土地遭占用云云，實與常情相違，顯不可採。
　⒌原告與證人李清根間就系爭房屋及坐落之土地成立委任及使
    用借貸關係，證人李清根本於受任人及借用人之地位，得對
    原告主張有權占有系爭房屋及坐落之土地，嗣後，證人李清
    根基於父子親誼，將系爭房屋及坐落之土地交由其子即被告
    李坤龍使用，而與被告李坤龍成立使用借貸之合意，被告李
    坤龍基於使用借貸契約之債權關係，自證人李清根處取得系
    爭房屋及坐落土地之占有，依前揭說明，被告李坤龍取得占
    有系爭房屋及坐落土地之正當權源，成立占有連鎖而屬有權
    占有。從而，被告李坤龍占有系爭房屋及坐落之土地，並非
    無權占有，自不成立不當得利，原告陳清和依民法第179條
    規定請求被告李坤龍給付占用系爭房屋及坐落土地相當於租
    金之不當得利，即無可取。
　⒍至被告李坤龍在系爭土地上搭建系爭鐵皮倉庫之事實，為被
    告李坤龍所不爭執(不爭執事項㈥)，被告李坤龍未提出任何
    證據以資證明原告同意其搭建系爭鐵皮倉庫並占用坐落土地
    之事實，是被告李坤龍未經原告同意在系爭土地上擅自搭建
    系爭鐵皮倉庫，應可認定。原告主張被告李坤龍以搭建系爭
    鐵皮倉庫無權占用系爭土地，即屬有據。
　㈢被告李康秀未占用系爭房屋及坐落土地，但無權占用系爭鐵
    皮倉庫所坐落之土地：
　⒈按「占有」係對於物得為支配，排除他人干涉，而具有一定
    法律效力之社會事實，其成立須對物具有事實上之管領力；
    有無事實上管領力，應依具體個案決定；「輔助占有」則指
    基於特定從屬關係，受他人（占有人）指示，而對於物為事
    實上之管領，非受他人指示之占有，即不存在占有輔助關係
    。又負舉證責任之當事人，須證明至法院就該待證事實獲得
    確實之心證，始得謂已盡其證明之行為責任；而已否獲致確
    實心證，要屬證據評價、認定事實之範疇，審理事實之法院
    得依自由心證認定之(最高法院110年度台上字第2156號判決
    意旨參照)。
　⒉系爭房屋原掛有白底黑字「上誠車業」招牌，該招牌係被告
    李坤龍為經營上誠機車材料行所設置（不爭執事項㈦)，上誠
    機車材料行之登記負責人為被告李康秀，此有臺南市政府
    經濟發展局110年7月26日南市經工商字第1100903367號函附
    商業登記抄本在卷可稽（本院卷㈠第413頁），原告據此主張
    被告李康秀身為登記負責人，顯與被告李坤龍共同經營上
    誠機車材料行，被告李康秀自有無權占有使用系爭房屋暨
    坐落基地之情等語(本院卷㈠第142頁)，然商業登記僅是商業
    負責人依商業登記法第8條規定，自行向主管機關所為，用
    以作為行政管理及課稅等之依據，與所有權變動或占有移轉
    無涉，且依商業登記法第30條規定：「申請登記事項有虛偽
    情事者，其商業負責人處新臺幣六千元以上三萬元以下罰鍰
    。」，顯見商業登記並非絕對真實；參酌證人李清根亦到庭
    證述：被告李康秀只是掛名機車材料行負責人，沒有在處
    理機車材料行的事等語(本院卷㈡第22頁)，是被告李康秀抗
    辯其未參與經營上誠機車材料行，並非無據。準此，原告既
    未提出其他證據證明被告李康秀有何事實上占用系爭房屋
    及坐落土地之行為，自無從遽認被告李康秀有無權占用系
    爭房屋及坐落土地或妨害原告所有權之情事。
　⒊據證人李清根證稱：以前系爭鐵皮倉庫內有放置我跟被告李
    康秀及被告李坤龍的雜物，原告陳清和不讓我們管理土地
    後，我們就沒有再放置物品了等語(本院卷㈡第22頁)，可見
    被告李康秀確有使用系爭鐵皮倉庫無誤。被告李康秀並未
    舉證證明其有何占有使用系爭鐵皮倉庫之合法正當權源，則
    原告主張被告李康秀無權占用系爭鐵皮倉庫坐落之系爭土
    地，應可採信。被告李康秀否認占用系爭鐵皮倉庫及坐落
    基地云云，自不可採。原告請求被告李康秀返還系爭鐵皮
    倉庫坐落之系爭土地所得之不法利益，即屬有據。
　㈣被告李坤龍、李康秀以系爭鐵皮倉庫無權占用坐落之系爭土
    地，受有相當於租金之不當利益：　
　⒈按無法律上之原因而受利益，致他人受損害者，應返還其利
    益；不當得利之受領人，依其利益之性質或其他情形不能返
    還者，應償還其價額，民法第179條、第181條但書分別定有
    明文。又依不當得利之法則請求返還不當得利，以無法律上
    之原因而受利益，致他方受有損害為其要件，故其得請求返
    還之範圍，應以對方所受之利益為度，非以請求人所受損害
    若干為準。而無權占有他人土地，可能獲得相當於租金之利
    益為社會通常之觀念（最高法院109年度台上字第187號判決
    意旨參照），且所受利益為土地之占有本身，依其性質不能
    返還，應償還其價額(最高法院108年度台上字第872號判決
    意旨參照)。被告李坤龍搭建系爭鐵皮倉庫占用系爭土地如
    附圖編號Ｃ-1、Ｃ-2、Ｃ-3所示部分，被告李康秀亦同使用系
    爭鐵皮倉庫所坐落基地，業經本院認定如前，被告李坤龍、
    李康秀無法律上之原因而獲有使用系爭土地之利益，致原
    告受有損害，該利益依其性質不能返還，揆諸上揭說明，原
    告自得請求被告返還系爭土地遭系爭鐵皮倉庫占用相當於租
    金之不當得利。
　⒉原告主張系爭鐵皮倉庫固未占用系爭土地全部，但從附圖編
    號Ａ、Ｂ、Ｃ所示系爭房屋位置與鐵皮倉庫緊鄰，系爭302地號
    土地確實全由系爭鐵皮倉庫及房屋占滿，另附圖編號Ｃ-1及
    編號Ａ前之系爭301地號土地，為系爭房屋及系爭鐵皮倉庫之
    出入口，其上所鋪地磚與被告居住的9之3號房屋前地磚相同
    ，顯為被告修築使用，並為被告所使用，系爭303地號土地
    未遭鐵皮倉庫占用部分，僅能通行系爭房屋之後門進出及使
    用，只有使用系爭房屋者得隨時使用，故被告二人對系爭土
    地全部具有事實上之管領力云云(本院卷㈠第362頁)，然系爭
    鐵皮倉庫係以緊貼於系爭房屋牆壁而以鐵皮屋頂所搭建，並
    無立壁面，藉由北側設置鐵捲門而形成一個占有之區塊，可
    供獨立使用，且可獨立出入，無須利用系爭房屋主體部分之
    門戶進出，有現場照片可憑(本院卷㈠第199-205頁)，足見系
    爭鐵皮倉庫無須經過系爭房屋即可對外連通，系爭鐵皮倉庫
    與系爭房屋可各自獨立使用，原告主張使用系爭土地未遭鐵
    皮倉庫占用部分，亦屬無權占用云云，委無可採。
　⒊按租金請求權，因5年間不行使而消滅，為民法第126條所明
    定，則凡無法律上之原因，而獲得相當於租金之利益，致他
    人受損害時，如該他人之返還利益請求權，已逾租金短期消
    滅時效之期間，對於相當於已罹於消滅時效之租金之利益，
    即不得依不當得利之法則，請求返還。其請求權之時效期間
    ，仍應依前開規定為5年(最高法院96年度台上字第2660號判
    決意旨參照)。原告主張被告以系爭鐵皮倉庫無權占用系爭
    土地如附圖編號Ｃ-1、Ｃ-2、Ｃ-3所示部分，受有不當利得，
    核其性質乃相當於租金之利益，依上開說明，即應適用民法
    第126條5年短期時效規定，而本件原告係於109年11月9日起
    訴請求被告返還占用系爭土地相當於租金之不當得利，此有
    起訴狀在卷可佐（本院卷㈠第15頁），則原告請求被告返還
    相當於租金之不當得利期間，應自起訴時之109年11月9日起
    往前回溯5年，即自104年11月10日起至109年11月9日止。被
    告抗辯不當得利計算期間應為104年11月8日至109年11月7日
    (本院卷㈠第252頁)，應係誤認本件起訴日所致，惟不影響本
    院前揭認定，附此說明。
　⒋按建築房屋之基地租金，依土地法第105條準用同法第97條規
    定，以不超過該土地申報價額年息10％為限，而該條所謂土
    地價額，依土地法施行法第25條規定係指法定地價而言，又
    法定地價依土地法第148條規定，係指土地所有權人依土地
    法所申報之地價，在平均地權條例施行區域，當係指土地所
    有權人於地政機關舉辦規定地價或重新規定地價之時，於公
    告申報地價期間內自行申報之地價而言，未於該期間內申報
    者，則應以公告地價為其申報之地價。另基地租金之數額，
    除以基地申報地價為基礎外，尚須斟酌基地之位置、工商業
    繁榮之程度、承租人利用基地之經濟價值及所受利益等項，
    以為決定，並非必達申報總地價年息10％最高額（最高法院9
    6年度台上字第572號判決意旨參照）。系爭鐵皮倉庫無權占
    用系爭土地，應依上開規定，作為本件計算不當得利數額之
    準據。至原告主張被告係將系爭鐵皮倉庫作為上誠機車材料
    行營業使用，應不受土地法第97條規定之限制云云，然上誠
    機車材料已於100年4月29日辦理歇業登記(本院卷㈠第411頁)
    ，被告李坤龍復抗辯其已停止一切營業行為，則依民事訴訟
    法第277條前段規定，應由原告就其主張有利於己之事實，
    負舉證之責任，但原告並未舉證證明被告於本件起訴前五年
    期間內有將系爭鐵皮倉庫供作公司營業取利之用，自難認定
    原告主張被告享有商業上之特殊利益乙節為真實。原告主張
    系爭土地相當於租金之不當得利計算不受土地法第97條第1
    項、第105條規定之限制，尚無可採。
　⒌至原告援引最高法院95年度台上字第138號判決為據，主張應
    以土地公告現值計算相當於租金之不當得利云云(本院卷㈠第
    361頁)，惟按「公告地價」係指直轄市或縣（市）主管機關
    辦理規定地價或每2年重新規定地價時，依平均地權條例第1
    5條公告之地價；與依同條例第46條規定直轄市或縣（市）
    政府對於轄區內之土地，應調查其地價動態，提經地價評議
    委員會評定，據以編製土地現值表於每年1月1日公告之「公
    告現值」，兩者性質不同，在法律上效果亦異（最高法院10
    8年度台上字第27號判決意旨參照）。基此可知，公告地價
    與公告現值顯不相同。而最高法院95年度台上字第138號判
    決意旨雖提及「城市地方供營業用之房屋，承租人得以營商
    而享受商業上之特殊利益，非一般供住宅用之房屋可比，所
    約定之租金，自不受土地法第97條規定之限制」，但土地法
    第97條已明白規定「城市地方房屋之租金，以不超過土地及
    其建築物申報總價年息百分之十為限」，並非規定以「公告
    現值」為計算基礎，是相當於租金之利益應以法定地價即申
    報地價為準，甚為明確。原告此部分之主張，應無可採。
　⒍系爭土地位在臺南市麻豆區，鄰近台19縣道路，交通便利，
    該地段各式餐飲美食店林立，且有市場、派出所、診所、健
    身房、五金百貨、小學等，生活機能尚稱良好等情，有GOOG
    LE地圖查詢結果在卷可參（本院卷㈡127頁)，被告以系爭鐵
    皮倉庫占有使用系爭土地係作為放置機車材料行所需材料使
    用，已據被告陳明在卷（本院卷㈡第32頁），且經證人李清
    根到庭證述綦詳（本院卷㈡第22頁），是依系爭鐵皮倉庫所
    坐落之土地所在環境、路段、交通、工商繁榮程度、系爭鐵
    皮倉庫之使用現況、占用土地面積以及被告利用所獲經濟利
    益等一切情狀，認原告得請求之不當得利數額，應按系爭土
    地所載各年度申報地價年息5％計算為適當，被告辯稱至多為
    申報地價3％云云，不足採取。
　⒎被告抗辯系爭302地號土地原為原告陳清和與李清根共有，係
    於107年3月27日始以共有物分割為原因而登記為原告陳清和
    單獨所有，原告陳清和不得請求107年3月26日以前相當於租
    金之不當得利全部乙節。查，系爭303地號土地原為陳進金
    所有，嗣由原告陳清和及李清根於88年8月27日辦理分割繼
    承登記，再於107年3月27日以共有物分割為原因，登記為原
    告陳清和單獨所有，有臺南市麻豆地政事務所110年7月23日
    所登記字第1100067513號函附系爭303地號土地歷年異動索
    引資料在卷可稽(本院卷㈠第401-407頁)，且為兩造所不爭執
    (不爭執事項㈢)，並有土地登記資料在卷可按(本院卷㈠第35
    頁、卷㈡第129頁)，是被告上開所辯，應屬有據。原告陳清
    和及李清根既係於88年8月27日辦理分割繼承登記，再於107
    年3月27日以共有物分割為原因辦理分割登記，顯見自88年8
    月27日起至107年3月26日止，原告陳清和及李清根就系爭30
    3地號土地之應有部分應各為2分之1，而無權占有分別共有
    土地所生相當於租金之不當得利債權，為金錢給付而屬可分
    之債，故原告陳清和對被告之相當於租金之不當得利請求權
    ，該債權於107年3月26日以前應僅得依其所有權應有部分比
    例加以計算，自107年3月27日以後始得依所有權全部予以計
    算。
　⒏系爭土地於104年度至109年度申報地價為如附表所示，有本
    院依職權調取之申報地價查詢資料在卷可參（本院卷㈠第121
    -126頁），且為兩造所不爭執（本院卷㈡第119頁），而附圖
    編號Ｃ-1占用系爭301地號土地面積14.75平方公尺、編號Ｃ-2
    占用系爭302地號土地面積9.54平方公尺、編號Ｃ-3占用系爭
    303地號土地面積6.82平方公尺，業如前述，依此計算，原
    告陳宏仁得請求被告返還相當於租金之不當得利數額為18,8
    07元(計算式：401元＋18,406元＝18,807元，餘如附表)；原
    告陳清和得請求被告返還於107年3月26日以前相當於租金之
    不當得利數額為1,246元【計算式：(113元＋2,128元＋251元)
    ÷2人＝1,246元，餘如附表】，再加計107年3月27日以後相當
    於租金之不當得利數額2,988元，合計為4,234元(計算式：1
    ,246元＋2,988元＝4,234元，餘如附表)。原告逾此範圍之請
    求，則無理由，不應准許。
　⒐原告依不當得利之規定，請求被告連帶給付上開相當於租金
    之不當得利數額，惟按不當得利發生之債，並無共同不當得
    利之觀念，亦無共同不當得利人應連帶負返還責任之規定，
    同時有多數利得人時，應各按其利得數額負責，並非須負連
    帶返還責任（最高法院100年度台上字第2105號判決意旨參
    照），且連帶債務之成立，以當事人有明示或法律有規定者
    為限，此觀民法第272條之規定自明，被告雖以系爭鐵皮倉
    庫無權占有系爭土地如附圖編號Ｃ-1、Ｃ-2、Ｃ-3所示部分，
    應給付原告相當於租金之不當得利，惟此係因其等本身侵害
    土地所有人之歸屬利益而生，並非依法律規定或以契約明示
    約定而成立連帶債務，應認原告上開請求屬於可分之債，原
    告主張被告就上開相當於租金之不當得利債務應負連帶給付
    責任，並非有據。
　⒑末按給付無確定期限者，債務人於債權人得請求給付時，經
    其催告而未為給付，自受催告時起，負遲延責任。其經債權
    人起訴而送達訴狀，或依督促程序送達支付命令，或為其他
    相類之行為者，與催告有同一之效力；遲延之債務，以支付
    金錢為標的者，債權人得請求依法定利率計算之遲延利息；
    應付利息之債務，其利率未經約定，亦無法律可據者，週年
    利率為5％，民法第229條第2項、第233條第1項前段、第203
    條分別定有明文。原告請求被告給付起訴前5年相當於租金
    之不當得利，核屬無確定期限之給付，於原告提起本件訴訟
    ，並送達起訴狀繕本予被告後，被告迄未給付，即應對原告
    負遲延責任。是原告請求被告應自109年11月18日起至清償
    日止(本院卷㈠第87、89頁)，就所應給付相當於租金之不當
    得利金額，加計按年息5％計算之遲延利息，亦屬有據，應予
    准許。
　㈤原告陳清和依侵權行為之法律關係，請求被告連帶賠償系爭
    房屋衛浴、廚具回復原狀費用，為無理由：
　⒈按民法第184條第1項前段之侵權行為損害賠償請求權，以行
    為人主觀上有故意或過失不法侵害他人之權利為其成立要件
    ，若行為人無故意或過失，即無賠償責任可言；又主張侵權
    行為損害賠償請求權之人，對於侵權行為成立要件應負舉證
    責任（最高法院109年度台上字第1788號、107年度台上字第
    1958號裁判要旨參照）。原告主張被告擅自改建系爭房屋內
    之衛浴、廚具後，侵害其權利，且被告已難回復原狀至使用
    前狀況，應賠償其回復原狀所必要之費用，以代回復原狀等
    語，既為被告所否認，揆諸前開意旨，應由原告就其主張之
    系爭房屋內衛浴、廚具係因被告之故意或過失之侵權行為而
    為改建，及原告受有何種損害等有利於己之事實，負舉證之
    責。
　⒉被告雖否認有改建系爭房屋內之廁所及廚房，惟據證人李清
    根到庭證稱：被告李坤龍只有把一樓廁所從座式改為蹲式，
    但沒有改建廚房，廚房裡面本來是用甘蔗板的材料，經過十
    幾年，都己經壞掉了，所以就換成新的流理台，也沒有移動
    位置，這些都是李坤龍做完後才跟我和李康秀眞說的等語(
    本院卷㈡第19頁)，足見原告主張系爭房屋內之廁所及廚房與
    原來狀態不符等語，應為真實。惟證人李清根亦證稱：改廁
    所及更換流理台，我都有知會原告陳清和等語(上開同卷頁)
    ，參酌原告陳清和已同意將系爭房屋交付證人李清根管理使
    用，證人李清根復將系爭房屋交由被告李坤龍占有使用，業
    如前述，是被告李坤龍在改建廁所及廚房時，主觀上並無侵
    害原告陳清和對系爭房屋所有權之故意或過失，依前開說明
    ，不符合侵權行為之要件。原告執此主張依侵權行為規定，
    請求被告賠償為回復系爭房屋內之廁所及廚房所需費用，自
    非有據，不應准許。
六、綜上所述，原告陳清和、原告陳宏仁依民法第179條規定，
    各請求被告給付4,234元、18,807元，及均自109年11月18日
    起至清償日止，按年息百分之5計算之利息，為有理由，應
    予准許。逾此範圍之請求，則無理由，應予駁回。
七、末按法院為終局判決時，應依職權為訴訟費用之裁判；各當
    事人一部勝訴、一部敗訴者，其訴訟費用，由法院酌量情形
    ，命兩造以比例分擔或命一造負擔，或命兩造各自負擔其支
    出之訴訟費用；共同訴訟人，按其人數，平均分擔訴訟費用
    ，民事訴訟法第87條第1項、第79條、第85條第1項分別定有
    明文。本件原告起訴時原請求被告應拆除系爭房屋之鐵捲門
    並騰空遷讓返還系爭房屋，及拆除系爭土地上之加蓋鐵移除
    並返還系爭土地，及給付相當於租金之不當得利，並賠償回
    復系爭房屋原狀之損害，雖被告在本院審理期間，自行拆除
    鐵捲門並將系爭房屋交還予原告，原告因考量該部分欲維護
    權利已獲實現，自行減縮聲明而不再請求，但原告仍請求被
    告返還占用系爭房屋相當於租金之不當得利，故本件訴訟標
    的價額仍應以原核定之訴訟標的價額計算應徵收之裁判費(
    本院卷㈠第335-337頁裁定)，加計原告已繳納之地政測量費
    ，本件訴訟費用額確定為24,420元（計算式：裁判費10,020
    元＋測量費14,400元＝24,420元)，爰審酌兩造勝敗訴比例及
    利害關係，確定兩造各應負擔之訴訟費用如主文第4項所示
    。至原告請求返還加蓋鐵皮占用系爭土地相當於租金之利益
    或賠償系爭房屋回復部分雖經駁回，但此部分屬本案之附帶
    請求，依民事訴訟法第77條之2第2項規定，本不併算其訴訟
    標的價額，併予敘明。
八、本件判決原告勝訴部分，因所命被告給付之金額未逾50萬元
    ，依民事訴訟法第389條第1項第5款規定，應依職權宣告假
    執行；並依民事訴訟法第392條第2項規定，依被告聲請宣告
    被告預供擔保後，得免為假執行。至原告敗訴部分，其假執
    行之聲請亦失所附麗，併予駁回。
九、本件事證已臻明確，兩造其餘攻擊防禦方法及證據資料，經
    本院斟酌後，認均不足以影響本判決之結果，自無逐一詳予
    論駁之必要，併此敘明。
十、據上論結，本件原告之訴為一部有理由，一部無理由，判決
    如主文。
中　　華　　民　　國　　110 　年　　12　　月　　30　　日
                  民事第一庭    法  官　張桂美
以上正本係照原本作成。
如不服本判決，應於送達後20日內，向本院提出上訴狀並表明上
訴理由（須附繕本）。如委任律師提起上訴者，應一併繳納上訴
審裁判費。 
中　　華　　民　　國　　111 　年　　1 　　月　　3 　　日
                                書記官  林彥丞
附表：    ㈠原告陳清和所有之系爭303地號土地，其中附圖Ｃ-3遭占用6.82㎡    申報地價(元/㎡) 年息 占用期間 數額(元)（計算式：申報地價×占用面積×占用期間，元以下四捨五入） 2,320元 5％ 104年11月10日起至104年12月31日止 113元(計算式：2,320元/㎡×6.82㎡× 5％×(52天/365天)≒113元 3,120元 5％ 105年1月1日起至 106年12月31日止 2,128元(計算式：3,120元/㎡×6.82㎡× 5％×2年)≒2,128元 3,166.8元 5％ 107年1月1日起至 107年3月26日止 251元(計算式：3,166.8元/㎡×6.82㎡× 5％×(85天/365天)≒251元 3,166.8元 5％ 107年3月27日起至 109年11月9日止 2,988元(計算式：3,166.8元/㎡×6.82㎡× 5％×(2年＋280天/365天)≒2,988元 ㈡原告陳宏仁所有之系爭301地號土地，其中附圖Ｃ-1遭占用14.75㎡；系爭302地號土地，其中附圖Ｃ-2遭占用9.54㎡    2,320元 5％ 104年11月10日起至104年12月31日止 401元(計算式：2,320元/㎡×24.29㎡× 5％×(52天/365天)≒401元 3,120元 5％ 105年1月1日起至 109年11月9日止 18,406元(計算式：3,120元/㎡×24.29㎡× 5％×(4年＋313天/365天)≒18,406元